【裁判字號】    89,訴,804
【裁判日期】    920731
【裁判案由】    清償債務
【裁判全文】
臺灣桃園地方法院民事判決  八十九年度訴字第八○四號
    原      告    戊  ○
    訴訟代理人    甲○○
    被      告    乙○○
    訴訟代理人    徐原本律師
    複  代理人    丁○○  住桃.
右當事人間請求清償債務事件，本院判決如左：
    主    文
被告應給付原告新臺幣貳拾伍萬元，及自民國八十九年六月十六日起至清償日止，按
年息百分之五計算之利息。
原告其餘之訴駁回。
訴訟費用由被告負擔十分之三，餘由原告負擔。
本判決第一項於原告以新臺幣捌萬肆仟元為被告供擔保後，得假執行。但被告如於假
執行程序實施前，以新臺幣貳拾伍萬元為原告預供擔保，得免為假執行。
原告其餘假執行之聲請駁回。
    事    實
甲、原告方面：
一、聲明：
（一）被告應給付原告新台幣（下同）七十九萬一千五百元，及自起訴狀本送達翌日
      起至清償日止，按年息分之五計算之利息。
（二）願供擔保，請准宣告假執行。
二、陳述：
（一）原告與被告之被繼承人吳火城係朋友關係，自民國八十年八月七日起至同年十
      月九日止，訴外人吳火城向原告借款共計十萬元，該筆借款係由原告至國際當
      鋪典當金飾所得九萬五千元外加原告所有之現金五千元一併借與訴外人吳火城
      ，而於回贖前原告須給付國際當舖每月五千元作為利息，迄至原告於八十二年
      間回贖時，原告為訴外人吳火城給付國際當鋪二十四個月共計十二萬元之利息
      ，嗣於八十一年一月十六日原告另至協和當鋪典當鑽石一枚，所典當之金額為
      十六萬元亦借與訴外人吳火城，至回贖前原告為訴外人吳火城給付四萬六千元
      之利息與協和當鋪。又於八十一年一月十七日，原告再次借與訴外人吳火城現
      金三萬元及金子七兩五錢，金子部分係交由訴外人吳火城自行變現，而黃金價
      格原告依據八十年十月至十二間之黃金公告台錢市價，折算後七兩五錢之金子
      約值市價八萬五千五百元，而於同日因訴外人吳火城欲向證人吳清正購買一輛
      紅色跑車之款項不夠，遂由原告當場借與訴外人吳火城四十二分鑽石一枚，作
      為車價之一部分，經兩造及證人吳清正共同至銀樓初步鑑價後，證人吳清正同
      意以該鑽石抵充車款五萬元，由原告將現金三十七萬五千五百元加上四十二分
      鑽石一枚交付與證人吳清正。嗣於八十一年十二月二日及八十二年一月二十八
      日，訴外人吳火城在證人丙○陪同下陸續向原告借款六萬五千元、五萬五千元
      、四萬元及四萬元，合計四筆金額為二十萬元，當時並未就此四筆借款約定利
      息。綜上所述，訴外人吳火城自八十年八月七日起至八十二年一月二十八日止
      ，共計向原告借款七十九萬一千五百元，而訴外人吳火城於八十一年六月二十
      五日曾開立一紙借據以資為憑，惟經原告向訴外人吳火城屢次催討，訴外人吳
      火城均拒不清償。
（二）訴外人吳火城於八十九年三月過世，依民法繼承篇之規定，繼承人即被告自繼
      承開始時，承受被繼承人財產上之一切權利義務，且繼承人對於被繼承人之債
      務應負連帶責任，民法第一千一百四十八條及第一千一百五十三條分別定有明
      文。又依同法第二百七十三條之規定，連帶債務之債權人得對於債務人中之一
      人或數人或其全體，同時或先後請求全部或一部之給付，被告既屬被繼承人吳
      火城之法定繼承人之一，原告之請求亦未逾民法所定之消滅時效期間，爰依民
      法第四百七十四條第一項及第二項規定訴請被告清償訴外人吳火城所積欠原告
      之借款債務七十九萬一千五百元及依法定利率計算之利息。
（三）原告與訴外人吳火城所立借據時間與借據之真實性並無關係，且簽立系爭借據
      亦無涉及不法或違法之情事，而系爭借據係因訴外人吳火城屢次向原告借款，
      為避免訴外人吳火城欠債不還，原告才要求訴外人吳火城簽立系爭借據。
（四）有關兩造於八十一年十二月二日及八十二年一月二十八日借款二十萬元部分，
      經被告訴訟代理人於鈞院審理中當庭自認，故此部分事實原告無庸另行舉證。
（五）內政部警政署刑事警察局（九○）刑鑑字第一九五五五六號函文可知，在筆跡
      及指紋兩部分，因所送鑑定之物並不完備之緣故，故該函文中均無「是」或「
      不是」之認定，是該鑑定結果並無法作為本件判斷之依據，仍應綜合所有人證
      及物證作出公平之判斷。
（六）系爭借據之內容係由原告至證人蔡玉枝家中，經原告口述後委由證人蔡玉枝書
      寫而成，以作為訴外人吳火城向原告借款之憑據。嗣經原告多次向訴外人吳火
      城催討，經由第三人之調解及協商下，於八十一年六月二十五日在證人林財利
      先生的見證下，在新豐火車站內由訴外人吳火城於系爭借據親自簽名確認。
三、證據：提出借據影本一份、國際當舖證明單影本一份、協和當舖證明影本一份、
    戶籍謄本一份、購車證明書影本一份、八十年八月至十月間之黃金公告市價報紙
    三紙為證，並請求訊問證人丙○、吳清正、甲○○、蔡玉枝、林財利及聲請囑託
    內政部警政署刑事警察局鑑定。
乙、被告方面：
一、聲明：
（一）駁回原告之訴及其假執行之聲請。
（二）如受不利之判決，願供擔保請准宣告免為假執行。
二、陳述：
（一）被告之被繼承人吳火城生前從未向被告提起有向原告借款一事，如訴外人吳火
      城真有積欠原告債務，原告理應於訴外人吳火城生前請求，竟於訴外人吳火城
      過世後才向被告請求，顯與常情有悖。
（二）否認原告所提系爭借據之真正，蓋因系爭借據上之筆跡及手印既非訴外人吳火
      城之字跡，亦不是訴外人吳火城之手印，且依社會常情，借據應於借貸時簽立
      ，而系爭借據卻是在借款後隔了一段時間才簽立，而依常理推斷，同時借款才
      會書立於同一借據上，系爭借款竟將不同時期之借款書寫於同一借據上，與常
      情相違。又原告於起訴狀陳稱有約定利息之借款，其利率均高於年息百分之二
      十，惟系爭借據所載之利息卻為年息五分或七分，另自陳其將金子、鑽石交由
      訴外人吳火城持往變現。然國際當舖所出具之證明單卻記載為：原告確於八十
      年八月七日及八十年十月九日前來本舖典當金飾，金額九萬五千元，除前往典
      當者不符外，典當之日期、金額及借款之日期、金額均不相同。
（三）系爭借據經內政部警政署刑事警察局鑑定其上訴外人吳火城之簽名及指紋後，
      於九十年十月十九日（九○）刑鑑字第一九五五五六號函覆略謂：本案筆跡部
      分，因借據上簽名字跡有做作之餘，且與比對字跡書寫方式不同，歉難認定；
      指紋部分，借據上吳火城捺印之指紋，因紋線不清，無法比對。可知系爭借據
      無法證明係訴外人吳火城所書立，且系爭借據有諸多瑕疵，故系爭借據並非真
      正，原告請求被告返還借款，應無理由。
（四）原告之起訴狀與其於八十九年七月二十一日所提出之陳報狀有如下不符之處：
  １、借款之總額不符：前者為四十二萬五千五百元；後者為六十二萬五千五百元。
  ２、前者之現金借款均有約定利息；後者則均無約定利息。
  ３、前者原告有提出系爭借據；後者則無借據。
  ４、前者原告對時間較久遠之四次借款日期知之甚詳；後者對於距今較近之四次借
      款日期，原告卻記不清楚。
（五）證人丙○於鈞院證稱並未沒有親眼看見訴外人吳火城向原告借錢，惟原告卻陳
      稱，證人丙○有看見原告將款項交給訴外人吳火城，關於原告交付借款與訴外
      人吳火城時，證人丙○有無在場一事，原告與證人丙○之供述，並不相符，故
      證人丙○之證詞，不足採信。
（六）被告之訴訟代理人在鈞院審理時，從未認同訴外人吳火城有向原告借款修車之
      情事，原告所述並不實在。
（七）關於黃金換價標準，應以原告所稱之借款日期即八十一年一月十七日黃金成交
      價為準，然原告竟依八十九年五月份之黃金賣出價定之，並非合理。
    理    由
一、本件原告起訴主張：訴外人吳火城自八十年八月七日起即陸續向原告借款，迄至
    八十二年一月二十八日止，原告所貸與訴外人吳火城之現金共有四十九萬元，另
    於八十一年一月十七日貸與訴外人吳火城四十二分之鑽石一枚及金子七兩五錢，
    價值分別為五萬元及八萬五千五百元，又原告代訴外人吳火城給付國際及協和當
    鋪共計十六萬六千元之利息，故訴外人吳火城向原告合計借款七十九萬一千五百
    元，經原告屢次催討，訴外人吳火城均置之不理，嗣訴外人吳火城於八十九年三
    月死亡，被告為訴外人吳火城繼承人之一，爰依消費借貸及繼承之法律關係訴請
    被告給付原告借款七十九萬一千五百元及法定遲延利息等情。被告則以：系爭借
    據並非真正，證人丙○之證詞並不實在，又原告之書狀中歷次陳述有前後不一之
    情形，而原告不於訴外人吳火城生前向其請求，卻於其死亡後才向被告請求，與
    常理相違等語，資為抗辯。
二、原告主張訴外人吳火城曾向原告借款數筆，金額合計為七十九萬一千五百元，而
    訴外人吳火城並未清償，因訴外人吳火城於八十九年三月已經死亡，故被告基於
    繼承之法律關係，應給付原告如聲明之金額及利息等語，惟被告執前詞置辯，茲
    本件所應審究者為（一）自八十年八月七日起至同年十月九日止兩造間十萬元之
    借貸關係是否存在，被告應否負擔原告所給付國際當舖十二萬元之利息。（二）
    八十一年一月十六日兩造間十六萬元之借貸關係是否存在，被告應否負擔原告所
    給付協和當舖四萬六千元之利息。（三）八十一年一月十七日原告有無借與訴外
    人吳火城現金三萬元及金子七兩五錢。（四）八十一年一月十七日原告有無借與
    訴外人吳火城價值五萬元之鑽石一枚作為購車款之一部分。（五）八十一年十二
    月二日及八十二年一月二十八日訴外人吳火城有無向原告借款四筆，金額合計為
    二十萬元。
三、原告無法證明自八十年八月七日起至同年十月九日止有交付訴外人吳火城借款十
    萬元，故借貸關係並不存在，原告併請求被告給付十二萬元之利息，亦無理由：
    原告主張其自八十年八月七日起至同年十月九日止共計借款十萬元與訴外人吳火
    城等語，並提出系爭借據及國際當舖所開立之證明單為證，為被告所否認。經查
    ，本院依原告聲請函請內政部警政署刑事警察局鑑定系爭借據上訴外人吳火城之
    簽名及指紋是否為訴外人吳火城本人所親自簽名及蓋印一事，經該局以（九○）
    刑鑑字第一九五五五六號函覆記載：「筆跡部分，因借據上簽名字跡有做作之虞
    ，且與比對字跡書寫方式不同，欠難認定；指紋部分借據上吳火城捺印之指紋，
    因紋線不清，無法與本院八十一年度訴字第五六五號違反麻醉藥品管制條例案件
    歷審卷宗及偵查卷中螢光貼紙部分頁數中吳火城之指紋四枚及送鑑桃園縣警察局
    楊梅分局捺印之吳火城十指指紋卡影本比對」等語，依該鑑定結果，並無從確認
    系爭借據之真正性，惟系爭借據係屬原告所製作之私文書，依民事訴訟法第三百
    五十七條規定，私文書應由舉證人證其真正，但他造於其真正無爭執者，不在此
    限，被告既已否認系爭借據之真正，故原告即應就系爭借據之真正負舉證之責，
    至證人林財利雖於本院審理中證稱：「我有看到原告與一位男士，身高約一六五
    公分，皮膚黑黑的人在談論事情，好像在談論錢的事情，內容好像是要借錢，因
    為我站在他們旁邊，所以我有聽到。他們討論的結果，我看到他們有簽字，男的
    有簽字，有蓋手印」等語，復證稱：「我只有看到後面的部分，借據是否當場寫
    的我不清楚」等語，原告既自陳找證人林財利一同前往係作為訴外人吳火城簽立
    系爭借據之見證人，惟證人林財利在不認識訴外人吳火城之情形下，僅見到原告
    與一名男士交談，該名男士是否即為訴外人吳火城並無從得知，況依證人林財利
    之證言可知其僅見到該名男士簽名及蓋手印之部分，並未見到該份文件之全部，
    證人林財利又怎能確定該份文件即為系爭借據，是證人林財利之證言並不足以證
    明訴外人吳火城有簽立系爭借據一事，原告復未提出其他證據以實其說，是系爭
    借據並不得作為有利原告之認定，又國際當舖所出具之證明書性質亦屬私文書，
    惟該證明書縱屬真正，僅能證明原告於八十年八月七日及同年十月九日曾至國際
    當鋪典當金飾，尚不足以證明原告有將典當所得之九萬五千元，連同現金五千元
    借與訴外人吳火城，而消費借貸係屬要物契約，原告對於自八十年八月七日至同
    年十月九日止之期間曾交付借款十萬元與訴外人吳火城一節未舉證以實其說，是
    此部分主張自難採信，又原告主張因向國際當鋪回贖前，共計支出十二萬元利息
    一事，因原告並無法證明於國際當鋪典當所得之款項係與訴外人吳火城成立借貸
    關係，況原告與訴外人吳火城間借貸關係與原告取得資金之來源本無關係，原告
    亦自陳未與訴外人吳火城就上開十萬元之借款約定利息，故此部分利息之請求，
    於法無據。
四、原告無法證明於八十一年一月十六日有借款十六萬元與訴外人吳火城，故該借貸
    關係並不存在，原告亦不得請求給付協和當鋪四萬六千元之利息：
    原告主張於八十一年一月十六日曾至協和當鋪典當鑽石一枚，所得之十六萬元亦
    借與訴外人吳火城等語，並以系爭借據及協和當舖所開立之證明書為證，惟被告
    否認該證明書之真正。經查，依該證明書之記載：「詳細資料因當舖已讓他人經
    營，原始資料已銷毀，無法查證」等語，而原告所主張典當之時間即八十一年一
    月十六日距該證明書出具之日期即八十九年七月十日已有八年之久，訴外人即出
    具該證明書之人楊志豪在毫無相關資料佐證下，竟能清晰記得原告所典當之物及
    典當之金額，與常理有違，且該證明書縱認屬實，僅足以證明原告曾至該當鋪有
    典當之事實，仍無法認定原告有將該次典當之款項交付與訴外人吳火城，而原告
    對於系爭借據之真正並未能提出其他佐證，系爭借據自不得為有利原告認定之依
    據，已如前述，基於消費借貸之要物性，原告既未能證明有交付借款十六萬元與
    訴外人吳火城一事，是原告主張此部分之借款並不足採。又原告自陳其與訴外人
    吳火城就此部分借款並未約定利息，故原告如認為訴外人吳火城應負擔回贖前所
    須給付協和當舖之利息四萬六千元，則應於借貸時一併約定，原告既未與訴外人
    吳火城有此利息約定，即不得依消費借貸之法律關係，向訴外人吳火城請求給付
    此部分利息共計四萬六千元，是原告於此部分利息請求，並無所據。
五、原告對於八十一年一月十七日借與訴外人吳火城現金三萬元及金子七兩五錢一事
    ，並未舉證以實其說，故此部分主張不足採信：
    原告復主張於八十一年一月十七日曾借與訴外人吳火城現金三萬元及金子七兩五
    錢等情，並提出系爭借據及黃金公告市價之報紙為證，為被告所否認。經查，系
    爭借據之真正為被告所否認，已如前述，原告即應提出其他相關證據資料證明此
    筆借款之存在，惟原告並未就此有利於己之事實舉證以實其說，基於舉證責任之
    原則，應為不利於原告之認定，是原告此部分主張不足採信。
六、原告主張於八十一年一月十七日借與訴外人吳火城四十二分之鑽石一枚，以之折
    抵訴外人吳火城向證人吳清正購車之款項五萬元為有理由：
    原告另主張於八十一年一月十七日因訴外人吳火城欲向證人吳清正購車，而訴外
    人吳火城所準備之購車款尚不足五萬元，遂由原告提供一枚鑽石折抵車款五萬元
    等語，並以系爭借據及購車證明書為證。經查，依該購車證明書之記載：「因吳
    火城當時現金不夠支付該總車款，由戊○女士協助後從手上摘下一枚鑽石戒子，
    經本人送往鑽石鑑定比價後，實值五萬元以上，以五萬元計算」等語，復經出具
    前開購車證明書之證人即售與訴外人吳火城車輛之出賣人吳清正於本院審理中證
    稱：「車款應為四十多萬元，交車當時吳火城與原告一起來，原告拿出來現金三
    十六、七萬元左右，並說事後再補尾款，但因為我與他們不熟，所以不同意，原
    告就當場將戒指拿下來，說戒指約值七萬元，表示要先抵五萬元，之後再拿錢來
    贖回去，當時我們三人就將戒指拿去寶山銀樓鑑價，銀樓說約值四至五萬元，所
    以我就交車了，後來原告並沒有來將戒指贖回去」等語（參見本院九十年十二月
    十四日準備程序筆錄），核與原告所述相符，而被告並未提出反證加以推翻，是
    原告主張訴外人吳火城為籌措購車款，而向原告借款五萬元一事，應堪採信。
七、原告主張於八十一年十二月二日及八十二年一月二十八日訴外人吳火城向原告分
    別借款六萬五千元、五萬五千元、四萬元及四萬元，合計金額為二十萬元為有理
    由：
    原告主張於八十一年十二月二日及八十二年一月二十八日訴外人吳火城有向原告
    借款四筆，金額分別為六萬五千元、五萬五千元、四萬元及四萬元，合計金額為
    二十萬元等語，為被告所否認，經查，證人丙○於本院審理中證稱：「約在八十
    一、八十二年左右，吳火城當初買了壹台跑車，車子壞了要修理，修好後，要去
    拿車，沒有錢，當時他要我載他去新竹向原告借錢，當初借錢時，有借到，聽吳
    火城說：約借了五、六萬元，但是到了修車廠時，吳火城說錢不夠，要我再載他
    回新竹再向原告借錢，當時約再借了五、六萬元，共約十餘萬元，詳細之金額我
    已經記不清楚了。之後約幾個月後，吳火城又來找我，說他有兩天沒有睡覺，要
    我載他去台北借錢，所以我就載他去永和，當時他說要向原告借錢，我當時在車
    上等，吳火城上去將錢拿下來，我們開車離開，要到新莊時，吳某點錢後說：我
    要借八萬元，怎麼只有拿四萬元。要我再載他回去拿錢。後來我又載他回去拿四
    萬元，當時回去時，也有拿到錢」等語（參見本院九十年三月七日準備程序筆錄
    ），核與原告所述之情節相符，至被告抗辯：此部分借款為何未書立借據為憑，
    且原告對於此部分借款日期之記憶有反覆不同之陳述，不似系爭借據所載四筆借
    款日期如此清楚，且交付借款之過程證人丙○與原告之陳述不一云云。惟有無借
    貸關係並非以借據為唯一依據，仍須綜合一切客觀證據資料詳加判斷，是原告對
    此四筆借款未要求訴外人吳火城開立借據，並不得逕為原告不利之認定，且因無
    書面資料可資為憑，四筆借款之日期距今至少有九年之遙，實難要求證人丙○及
    原告將借款之詳細過程一一記憶清晰且相互吻合，而證人丙○所證述訴外人吳火
    城向原告借款之金額、時間及地點均與原告所述無太大歧異，關於借款細節部分
    或有所出入，並不因此即否認證人丙○證言之效力，是原告主張訴外人吳火城於
    八十一年十二月二日及八十二年一月二十八日向原告借款合計二十萬元等情，應
    屬可採。
八、綜上所述，原告主張訴外人吳火城於八十一年一月十七日、同年十二月二日及八
    十二年一月二十八日分別向原告借款五萬元、六萬五千元、五萬五千元、四萬元
    及四萬元，合計為二十五萬元等情，堪信屬實。從而，原告基於消費借貸及繼承
    之法律關係請求訴外人吳火城之繼承人即被告給付借款二十五萬元，及自起訴狀
    繕本送達之翌日即八十九年六月十六日起至清償日止，按年息百分之五計算之利
    息為有理由，應予准許，逾此範圍之主張，則無所據，為無理由，應予駁回。
九、本件原告勝訴部分，兩造分別陳明願供擔保請准宣告假執行或免為假執行，核均
    無不合，爰分別酌定相當之擔保金額，予以准許。至原告敗訴部分，其假執行之
    聲請失所附麗，應予駁回。
十、據上論結，本件原告之訴為一部有理由，一部無理由，依民事訴訟法第七十九條
    但書、第三百九十條第二項、第三百九十二條，判決如主文。
中      華      民      國    九十二    年      七      月    三十一    日
                                臺灣桃園地方法院民事第一庭
~B審判長法官  郭琇玲
~B      法官  田玉芬
~B      法官  林哲賢
右為正本係照原本作成
如對本判決上訴，須於判決送達後廿日內向本院提出上訴狀
中      華      民      國    九十二    年      七      月    三十一    日
~B法院書記官  陳淑芬


司法院資訊處製作；財團法人民間司法改革基金會備份。
